【裁判字號】    88,訴,494
【裁判日期】    890810
【裁判案由】    重利
【裁判全文】
臺灣屏東地方法院刑事判決                          八十八年度訴字第四九四號
    公  訴  人  臺灣屏東地方法院檢察署檢察官
    被      告  庚○○
                甲○○
    右  一  人
    選任辯護人  楊水柱
右列被告因重利案件，經檢察官提起公訴（八十八年度偵字第二三○七號），本院判
決如左：
    主  文
庚○○、甲○○共同以乘他人急迫貸以金錢，而取得與原本顯不相當之重利為常業，
庚○○處有期徒刑拾月；甲○○處有期徒刑壹年；均緩刑年。
扣案行動電話壹支、空白商業本票簿壹本（拾捌張）、電話連絡簿壹本、帳冊貳本（
詳警卷扣押物品清單），及本票張、土地銀行電匯申請書壹張、土地所有權狀影本
張、名片陸張、帳單壹張（附於警卷），均沒收。
    事  實
一、甲○○基於常業重利之犯意，自民國八十七年三月間起至八十八年三月二十七日
    止，以在報紙上刊登「小額貸款」之分類廣告及透過朋友介紹，並以行動電話手
    機門號0000000000號為聯絡電話，供急迫、輕率或無經驗不特定之多
    數人借款，庚○○則自八十八年二月中旬某日起與甲○○共同基於常業重利之犯
    意聯絡，二人先後貸款予急迫需用錢之丙○○、壬○○○、戊○○○、辛○○、
    己○○等人（另扣案本票尚有借款人曾秀英、邱逢漢、李榮華，及庚○○於警訊
    中自承有貸款予簡志昇、劉再金、邱佳霖、謝麗雲等人，均未據警訊查明借貸金
    額及利息），借貸金額為新台幣（下同）三萬元至六萬元不等，其利息為每十日
    為一期，每期利息十七點一至二十五分，計月息五十一點四分至七十五分，換算
    年息為百分之六百十七至百分之九百（辛○○部分為月息十一點九分、換算年息
    為百分之一百四十三），並要求借貸人開立本票做為擔保，而取得與原本顯不相
    當之重利，並恃以為生。嗣因己○○無力償還始向警方報案，經警於八十八年三
    月二十七日十八時許，在屏東縣屏東市○○路與公園東路口，當場查獲前來收取
    利息之庚○○，並扣得黑色皮包一個、行動電話一支、空白商業本票簿一本（十
    八張）、電電話連絡簿一本、帳冊二本、本票三張、土地銀行電匯申請書一張、
    土地所有權狀影本三張、名片六張、帳單一張等物。
二、案經屏東縣警察局屏東分局報告臺灣屏東地方法院檢察署檢察官偵查起訴。
    理  由
一、右開犯罪事實，業據被告庚○○於警、偵訊中及本院審理時自白重利之事實，訊
    據被告甲○○則矢口否認有何重利犯行，辯稱：伊係經營檳楖攤，固有刊登廣告
    提供資金供人週轉之放款業務，然未與庚○○合開地下錢莊云云。經查：
  (一)被告庚○○於警、偵訊中均自白有上開重利之事實，雖於本院調查中以曾遭屏
      東縣警察局屏東分局小隊長乙○○刑求而抗辯警、偵訊筆錄不實在，惟經傳訊
      警員乙○○到庭結證稱：「被告庚○○被查獲逮捕後係坐在偵防車後座，我是
      坐於偵防車前座，並無刑求」等語，又經本院訊問證人阮義隆即製作本案警訊
      筆錄之屏東縣警察局屏東分局警員到庭結證稱：「警訊筆錄係照被告庚○○自
      由意識下陳述所記載」，並經被告庚○○於本院調查時自承：「警訊筆錄實在
      」等語，是被告並庚○○並無提出任何證據足資證明確有遭刑求，復於本院調
      查中自承警訊筆錄實在（詳本院卷第九十五頁背面、第九十六頁），本院自得
      認定被告庚○○於警訊中之自白係非出於強暴或其他不正之方法所為之陳述，
      且與事實相符仍得作為證據。復據被告庚○○於本院調查時供稱：「利息分二
      種計算，日仔會利息十天為一期依十五分計算，例如借五萬元先扣七千五百元
      利息，每十天須還利息七千五百元，直至本金還清為止；另一種是本息攤還，
      例如借三萬元，先扣四千五百元，再以每天還一千元，總共還三十天為止」（
      詳本院卷第一百二十五頁）；此外，被告庚○○復於前往收取己○○利息時，
      為己○○報警當場查獲，並扣得如附表所示之物可資佐證，被告庚○○確有為
      上開重利之事實要屬無疑。
  (二)被告甲○○雖矢口否認重利犯行，惟查，被告庚○○、甲○○同為內埔農工畢
      業之高中同學，業據被告甲○○自承在卷，則依被告庚○○於警訊中供述：「
      大約於八十八年二月中旬時開始與甲○○經營地下錢莊，剛開始是跟在他（指
      甲○○）身旁，陪他至客戶住處或約定地點洽談借款或收取利息事宜，直至八
      十八年三月初，才開始與他共同出資經營」，「是孔德輝（甲○○）叫我去向
      己○○收取利息的」等語（詳警卷第四頁背面、第五頁）。另據證人癸○○、
      丙○○、壬○○○、戊○○○、楊光華、己○○等人於警訊中供稱分別向被告
      庚○○、甲○○借款之事實，再參以查獲當時於被告庚○○處查獲扣案物品中
      ，多屬被告甲○○之放貸業務之資料（帳冊、本票、帳單等），足徵二人就放
      貸業務間有共同意思連絡，是被告甲○○辯稱未與被告庚○○合開地下錢莊等
      語，顯與事實不符而不足採信。
  (三)被告甲○○之選任辯護人雖辯稱：「被告雖將款項借給丙○○等人．．．惟未
      收受顯不相當之利息，尚難科以重利之罪刑」等語，然查：
    1.證人丙○○於警訊中供稱：「我每次都借三萬元，而先扣利息四千五百元，以
      後每十天再付利息四千五百元，並開立三萬元之本票一張為擔保」，「因我有
      欠朋友錢，而家裏也需用到錢，本身沒有任何借錢的經驗」，「向他（甲○○
      ）借時我都很急需用錢，所以才會走這條路向地下錢莊借錢」等語，足見證人
      丙○○借款之利息高達月息五十二點九分（四千五百元除以二萬五千五百元乘
      以三），即合年息百分之六百三十五，且係於急迫下借得與原本顯不相當之重
      利。而證人丙○○雖於本院調查時翻異前詞供稱：「警訊中我說扣利息四千五
      百元，是有時有拿有時沒拿」，惟此乃事後迴護被告之詞，否則何需於警訊中
      為被告不利之陳述，仍應以警訊中之供述為真實可信。
    2.證人壬○○○於警訊中供稱：「向庚○○借五萬元，並開立十萬元之本票一張
      做為抵押，再先扣利息五千元，以後每十天為一期需繳利息五千元，直到本金
      償還為止」，「共付了兩期利息共一萬元（因警方已破獲本案而未再繳息）」
      ，「因我檳榔攤生意不好又需繳會錢，一時情急才透過友人介紹才會向庚○○
      借錢」等語，足見證人壬○○○借款之利息高達月息五十一點四分，換算年息
      為百分之六百十七，且係於急迫情況下借得與原本顯不相當之重利。而證人壬○○○雖於本院調查時翻異前詞供稱：「我沒有付利息，還沒有一個月所以還
      未付利息」等語，然查，證人壬○○○係於八十八年三月十日向庚○○借款五
      萬元，至同年三月二十七日本案經警方查獲時共計十七日，則壬○○○於警訊
      中供述：共付了兩期利息共一萬元等語，即與被告於借款時扣利息一次、再於
      十日後收取利息一次之慣例相符，此外復有被告庚○○於警訊中供稱：「（壬○○○指稱向你借得高利貸是否屬實）是的」等語可資佐證，故壬○○○於本
      院調查時之供述亦顯係事後迴護被告之詞，而不足採信。
    3.證人戊○○○於警訊中供稱：「向甲○○借四萬元，並簽下面額四萬元之本票
      及借據各一張為擔保，再先扣利息六千元，以後每十天為一期還利息六千元，
      直到本金償還為止」，「因我當時被人倒會急需用錢，所以才會透過友人介紹
      向甲○○借錢」，「甲○○留了一支行動電話號碼0000000000號」
      ，「平時沒有借貸經驗，欠錢時只會向友人借錢而已」等語，足見證人戊○○○借款之利息高達月息五十二點九分，即合年息百分之六百三十五，且係於急
      迫下借得與原本顯不相當之重利；又證人戊○○○經本院調查時經兩次傳喚均
      未到庭應訊，雖被告甲○○之選任辯護人辯稱：「依證人陳稱自八十七年十月
      間借款，至八十八年四月九日止，以每十日付六千元利息計算，亦不致付息高
      達二十幾萬元，證人之警訊筆錄顯有不實」等語；然查，證人戊○○○雖於付
      息總額之陳述未舉證以實其說，惟所供述之借款利息計算金額及方式、與被告
      連絡之行動電話號碼等警訊筆錄，均與被告借貸予其他借款人之情節相符，是
      本院認為雖未能傳喚證人戊○○○到庭訊問上開付息總額之確實數目，然仍得
      認定證人戊○○○上開借貸事實及利息計算方式之警訊筆錄應屬非虛。
    4.證人辛○○於八十八年五月十四日警訊中陳稱：「向甲○○太太借五萬元，沒
      有算利息」  惟於同年月十一日警訊中即供稱：「（你於五月四日所製作之筆
      錄是否實在）有些不實在」，「向甲○○（之太太洪美華）借五萬元，只給我
      四萬二千元，先扣利息八千元」，「（在警方查扣之甲○○等人之帳簿中記載
      你尚差五萬四千元，且每月五或六號、以每個月六千元，九個月還清，並在二
      月五日及三月五日已各付五千元之利息給甲○○）對的」，「（為何當初借五
      萬元，而帳冊上卻記明差五萬四千元）大概是我沒有按時繳付利息，以致利上
      滾利」，「（你為何在五月四日所供述中隱瞞實情）我怕甲○○恐嚇、脅迫、
      加害於我」等語。嗣證人辛○○於本院調查時卻供稱：「（你認為警訊筆錄不
      實在），我真的沒有講這些話，警員就一直寫」，「（為何二次警訊講的不一
      樣，是否有受到警察脅迫）沒有」，「（甲○○有無脅迫你）沒有」等語，本
      院認為證人辛○○於第二次警訊筆錄所供述內容，與警方查扣之甲○○等人之
      帳簿中記載相符，是證人辛○○於本院調查中翻異前詞故為迴護被告甲○○之
      有利證述，顯係害怕事後遭脅迫、加害而故為迴護被告之詞、不足採信。又證
      人辛○○借款利息如以每月付息五千元、本金四萬二千元計算，合計月息高達
      百分之十一點九，換算年息則高達百分之一百四十三，亦與一般借款之利息顯
      不相當。
    5.證人己○○於警訊中供稱：「係於八十七年五月間看到台灣時報上刊登類似小
      額貸款字樣之廣告，正好當時我從事生意工作因急需要現金週轉，所以才依報
      上廣告連絡到自稱孔先生在我家談論借貸事宜，我向孔先生借六萬元，言明十
      天為一期計算利息，每期利息依借貸金額之百分之二十即一萬二千元計算，直
      至本金清償完畢為止，並開立面額十二萬元之本票一張為擔保」，「因當時我
      生意上關係需週轉急用錢，而且我又無借貸之經驗才向孔先生借錢」，「迄今
      已還了利息五十萬元…實在被逼的走頭無路，才向警方報案」，「忠仔（庚○○）與孔先生（甲○○）時常都會一起到約定的地點向我收利息錢」等語；嗣
      己○○於本院調查中經傳喚均未到庭，但查，被告甲○○業於偵查中自承有借
      錢給己○○之事實（詳偵卷第十八頁背面），從而仍可認定證人己○○於警訊
      中之供述係屬實情。又證人己○○借款之利息高達月息七十五分，即合年息百
      分之九百，且係於急迫下借得與原本顯不相當之重利之事實，亦足認定。
    6.證人丁○○雖於警訊中及本院調查時結證稱：有向被告甲○○借款，但未約定
      利息，亦經被告甲○○辯稱：未收取利息等語，然此僅能證明證人丁○○借款
      部分未收取利息之事實，仍與被告甲○○重利犯行之認定無關。
    7.依上開證人丙○○、壬○○○、戊○○○、辛○○、己○○等人之供述綜合以
      觀，被告甲○○借貸之利息高達月息五十一點四分至七十五分（辛○○部分為
      月息十一點九分），換計年息則高達百分之六百十七至百分之九百（辛○○部
      分為年息百分之一百四十三），依民間借貸習慣及金融市場動態等客觀情況判
      斷，顯然已超出一般行情甚多而與原本顯不相當，自屬重利無疑；是被告甲○○之選任辯護人上開所辯非屬重利云云，顯屬卸責之詞而不足採信。
  (四)綜上所述，被告甲○○、庚○○二人間顯有共同犯意聯絡及行為之分擔，共同
      經營地下錢莊之事實洵堪認定；且刑法上所謂常業犯，係指藉該犯罪以為日常
      生活之資而言，並不以行為人無其他職業為必要。本被告甲○○雖辯稱另有經
      營檳楖攤之生意，然其自八十七年三月間起即以在報紙上刊登「小額貸款」之
      分類廣告及透過朋友介紹，並以0000000000號為聯絡電話，供急迫
      、輕率或無經驗不特定之多數人借款，業據證人丙○○、壬○○○、戊○○○
      、楊光華、己○○等人於警訊中供述明確；被告庚○○則自八十八年二月中旬
      某日起即與甲○○共同經營地下錢莊之借款業務，且被告等人貸款之利率高達
      年息百分之六百十七至百分之九百（辛○○部分為年息百分之一百四十三），
      被告等二人均顯係賴此為常業應可認定。此外，復有扣案黑色皮包一個、行動
      電話一支、空白商業本票簿一本（十八張）、電電話連絡簿一本、帳冊二本、
      本票三張、土地銀行電匯申請書一張、土地所有權狀影本三張、名片六張、帳
      單一張等物足資佐證，事證明確，被告二人常業重利犯行洵堪認定，應予依法
      論科。
二、核被告庚○○、甲○○所為，均係犯刑法第三百四十五條之常業重利罪。被告二
    人間有犯意之聯絡，行為之分擔，均為共同正犯。爰審酌被告庚○○犯後已自白
    犯行、所經營地下錢莊之時間僅約二個月即被查獲，被告甲○○事後仍否認犯行
    毫無悔意、且利用報紙刊登廣告之方式經營時間長達一年、復居於主導地位等一
    切情狀，分別量處如主文所示之刑。末查，被告二人前未曾受有期徒刑以上刑之
    告，有台灣高等法院被告全國前案紀錄表各一紙附卷可查，經此偵、審教訓，當
    知所警惕，信無再犯之虞，本院認所宣告之刑以暫不執行為適當，爰併諭知緩刑
    三年，以啟自新。扣案行動電話一支、空白商業本票簿一本（十八張）、電話連
    絡簿一本、帳冊二本、本票三張、土地銀行電匯申請書一張、土地所有權狀影本
    三張、名片六張、帳單一張等物，均為被告庚○○、甲○○所有且供犯罪所用之
    物或供犯罪預備之物，爰併依刑法第三十八條第一項第二款規定，宣告沒收；另
    扣案黑色皮包一個僅係被告等持以裝置上開扣案物品使用，並非違禁物、亦非屬
    供犯罪所用或供犯罪預備之物或因犯罪所得之物，爰不予宣告沒收，併此敘明。
據上論斷，應依刑事訴訟第二百九十九條第一項前段、刑法第二十八條、第三百四十
五條、第三十八條第一項第二款、第七十四條第一款，罰金罰鍰提高標準條例第一條
前段，判決如主文。
本案經檢察官洪士傑到庭執行職務。
中      華    民      國      八十九      年    八    月      十      日
                                      臺灣屏東地方法院刑事第二庭
                                          審判長  法  官  吳永宋
                                                  法  官  夏金郎
                                                  法  官  柯盛益
右正本證明與原本無異。
對於本判決如有不服應於收受送達後十日內向本院提出上訴書狀上訴於台灣高等法院
高雄分院並按他造當事人之人數附具繕本。
                                                  書記官  張福山
中      華      民      國      八十九      年    八    月      十      日
附錄本判決論罪科刑法條全文
刑法第三百四十五條：
以犯前條之罪為常業者，處五年以下有期徒刑，得併科三千元以下罰金。


司法院資訊處製作；財團法人民間司法改革基金會備份。
